【裁判字號】    94,訴,457
【裁判日期】    950608
【裁判案由】    所有權移轉登記等
【裁判全文】
臺灣基隆地方法院民事判決               94年度訴字第457號
原      告  甲○○
訴訟代理人  林宇文律師
複  代理人  張漢榮律師
被      告  乙○○
            丙○○
上二人共同
訴訟代理人  蘇信誠律師
上列當事人間所有權移轉登記等事件，本院於95年5月25日言詞
辯論終結，判決如下：
    主  文
原告之訴駁回。
訴訟費用由原告負擔。
    事實及理由
一、原告起訴主張：原告與被告丙○○為夫妻，於民國（下同）
    93年1月7日基於委任關係匯款美金74萬元（下稱系爭款項）
    予被告丙○○，被告丙○○亦於檢察官偵查中自認系爭款項
    係因原告規劃遺產稅而交付，原告爰以起訴繕本之送達終止
    該委任關係，被告丙○○自應依委任關係終止或不當得利之
    規定，返還系爭款項。退步言，系爭款項縱係原告給付被告
    丙○○作為同意分居及宥恕通姦之代價，惟被告丙○○於收
    受後，復對於原告提起通姦罪告訴，原告係受被告丙○○詐
    欺，陷於錯誤而交付系爭款項，被告受領該款項，顯無法律
    上原因，亦應依不當得利之規定返還。又原告與被告丙○○
    間之離婚及剩餘財產分配訴訟仍在進行中，原告亦得請求被
    告丙○○移轉其財產所有權二分之一予原告。而被告丙○○
    分別於94年7月1日、6日，分別將其所有門牌號碼基隆市○
    ○○路135巷21弄88號4樓房屋及其坐落基地，與門牌號碼基
    隆市○○○路46巷13號12樓房屋及其坐落基地（以下均稱系
    爭不動產），以買賣為原因移轉所有權予其妹即被告乙○○
    。惟被告二人為姊妹，且被告乙○○居住於台中，豈可能於
    基隆置產，被告間之買賣及移轉登記行為應係通謀虛意思表
    示，原告為被告丙○○之債權人，自得代其請求撤銷前開通
    謀虛偽意思表示，或依民法第244條第2項，撤銷被告間之有
    償行為。為此提起本件訴訟，請求撤銷被告間之買賣契約及
    所有權移轉登記之物權行為，並請求塗銷被告於94年7月29
    日就系爭不動產以買賣為原因所為之所有權移轉登記。
二、被告則辯稱：被告丙○○與原告間就系爭款項並無委任關係
    存在，該款係因其與原告於婚後共同開設松洋股份有限公司
    （下稱松洋公司）之所得均存入原告及松洋公司戶頭，為避
    免日後遭課徵過高遺產稅，始先將被告丙○○應得部分預作
    分配。且依原告於被告丙○○告訴其與訴外人楊卉菁通姦之
    刑事案件審理中所稱，系爭款項係因原告自92年間起屢有通
    姦之情事發生，為求被告丙○○宥恕，乃於93年1月間給付
    系爭款，亦與委任關係無涉。且縱系爭款項為被告丙○○宥
    恕原告於給付該款項前通姦行為之代價，原告嗣又與訴外人
    楊卉菁發生通姦行為，被告丙○○因而提起刑事告訴，亦未
    違反其與原告之約定等語，並聲明: 原告之訴駁回。
三、原告主張其與被告丙○○為夫妻，原告於93年1月7日匯款美
    金74萬元予被告丙○○，及被告丙○○分別於94年7月1日、
    6日，分別將其所有之系爭不動產以買賣為原因移轉所有權
    予被告乙○○，並於同年月29日完成所有權移轉登記之事實
    ，業據其提出戶籍謄本乙紙、匯款收據影本二紙、土地及建
    物登記簿謄本各二紙為證，並為被告所不爭執，自堪信為真
    實。
四、按債務人於行使其權利時，債權人因保全債權，以自己之名
    義，行使其權利；債務人所為之有償行為，於行為時明知有
    損害於債人之權利者，以受益人於受益時亦知其情事者為限
    ，債權人得聲請法院撤銷之，民法第242條前段、第244條第
    2項分別定有明文。是行使民法第242條所定之代位權之人，
    必須與被代行者間，有債權債務關係存在，同法第244第2項
    所定撤銷權之人，亦須為債權人，否則即無代位權或撤銷權
    之行使可言。經查:
    （一）原告主張其係基於委任關係而交付系爭款項予被告陳
          美雪乙節，為被告所否認，原告雖又主張被告丙○○
          於原告告訴其恐嚇、妨害祕密及詐欺之刑事案件偵查
          中所為「... 我在通姦案件中是說這74萬美金是為了
          避將來的遺產稅... 」之供述，係對於其與原告委任
          關係存在事實之自認，並提出基隆地方法院檢察署檢
          察官94年度偵字第956號、第1863號、第1864號不起
          訴處分書為證。惟按當事人主張之事實，經他造於準
          備書狀內或言詞辯論時或在受命法官、受託法官前自
          認者，無庸舉證，民事訴訟法第279條第1項定有明文
          。是當事人在刑事案件所為不利於己之陳述，本未可
          與民事訴訟法第279條所謂之自認同視，尚審究其與
          實際情形是否相符，依自由心證以為取捨之依據（最
          高法院44年台上字第988號判例參照）。經查被告陳
          美雪上開供述，依其所用辭句，已難認係就系爭款項
          與原告間有委任關係存在之事實為自認，況觀諸被告
          丙○○於基隆地方法院檢察署94年度偵字第1864號詐
          欺案件偵查中所辯因瑞知會計師事務所之李建平曾建
          議被告丙○○及原告，將一半資產過戶至被告丙○○
          名下，一方面可以節省將來之遺產稅，另一方面可以
          為小孩作保險規劃，原告同意後始將系爭款項匯予被
          告丙○○等語（見前揭刑事偵查卷宗第1頁檢察事務
          官辦理交辦案件回報單），益證被告丙○○所稱「為
          避將來遺產稅」，係指將其與被告婚後所得預作規劃
          分配，避免日後遭課高額遺產稅，而非原告係基於委
          任關係始給付系爭款項，原告上開主張，均無可採。
    （二）原告於93年4月13日與訴外人楊卉菁發生通姦行為，
          經被告丙○○提起刑事告訴後，原告業經判決有期徒
          刑5月確定之事實，為兩造所不爭執，復經本院依職
          權調取93年度基簡字第926號刑事案卷查核無訛，應
          堪信為真實。原告主張系爭款項係被告同意與被告分
          居並宥恕通姦之代價，被告對於原告交付系爭款項乃
          為求被告丙○○宥恕其於交付款項前所為通姦行為乙
          情，固不爭執，惟否認被告丙○○亦同意分居及原告
          匯款後之通姦行為，原告對此復未能舉證其說，則被
          告丙○○據以對原告提起通姦罪告訴之通姦行為，既
          發生於原告交付系爭款項之後，原告主張其係受被告
          丙○○詐欺，陷於錯誤而交付系爭款項，被告受領該
          款項，顯無法律上原因，應依不當得利之規定返還云
          云，自無可採。
    （三）被告丙○○於93年11月12日對原告提起民事訴訟，請
          求離婚及分配剩餘財產，該事件仍為本院審理中之事
          實，為兩造不爭執，並經本院依職權調取本院93年度
          重家訴第4號民事事件核閱屬實。按法定財產制關係
          消滅時，夫或妻現存之婚後財產，扣除婚姻關係存續
          中所負債務後，如有剩餘，其雙方剩餘財產之差額，
          應平均分配；依前項規定，平均分配顯失公平者，法
          院得調整或免除其分配額，民法第1031條之1第1項前
          段、第2項固分別定有明文。惟法定財產制關係消滅
          時，將夫或妻現存之婚後財產，扣除婚姻關係存續中
          所負債務後，如有剩餘，始得請求分配其差額；而在
          法定財產制關係消滅前，夫或妻現存之婚後財產、婚
          姻關係存續中所負債務均仍變動中，而處於不確定狀
          態，尚無從計算其財產有無剩餘及剩餘差額若干，甚
          者，若計算結果無差額，或有差額予以平均分配顯失
          公平，經法院調整或免除時，亦無任何剩餘財產分配
          請求之債權存在可言。是夫妻法定財產制關係消滅前
          ，夫或妻並無剩餘財產分配請求權，且法定財產制關
          係消滅時，夫或妻亦非當然得分配剩餘財產。因此，
          在夫或妻證明其得依據剩餘財產分配請求權請求分配
          剩餘財產之差額前，尚難認妻或夫間有何債權債務關
          係，夫或妻即非他方之債權人，自不得於此時代位行
          使另一方之任何權利。原告與被告丙○○間之婚姻關
          係，迄於本院95年5月25日言詞辯論終結時仍存續乙
          節，既如前述，其二人間之夫妻法定財產制關係自未
          消滅，揆諸前揭說明，原告對於被告丙○○尚無剩餘
          財產分配之請求權可言，而非被告丙○○之債權人，
          其此部分主張亦無足取。
五、綜上所述，原告既未能舉證證明與被告丙○○間有何債權債
    務關係存在，其依民法第242條及第244條規定，請求撤銷被
    告間就系爭不動產之買賣契約及所有權移轉登記之物權行為
    ，並請求塗銷被告於94年7月29日就系爭不動產以買賣為原
    因所為之所有權移轉登記，即無理由，應予駁回。
六、本件事證已臻明確，兩造其餘主張陳述及所提之證據，經審
    酌均與判決結果不生影響，爰不一一論列，附此敘明。
七、據上論結，原告之訴為無理由，依民事訴訟法第78條，判決
    如主文。
中    華    民    國    95    年    6     月    8     日
                  民事庭法  官  姚貴美
以上正本係照原本作成
如對本判決上訴，須於判決送達後廿日內向本院提出上訴狀
中    華    民    國    95    年    6    月     8     日
                        書記官  江美琪


司法院資訊處製作；財團法人民間司法改革基金會備份。
